【裁判字號】    95,上,230
【裁判日期】    951024
【裁判案由】    調整租金
【裁判全文】
臺灣高等法院民事判決                   95年度上字第230號
上  訴  人  高全定即祭祀公業高積淵管理人
訴訟代理人  張世興律師
上  訴  人  僑興戲院股份有限公司
法定代理人  甲○○
訴訟代理人  游淑惠律師
上列當事人間請求調整租金事件，兩造對於中華民國95年1月27
日臺灣臺北地方法院94年度訴字第3373號第一審判決各自提起上
訴，經本院於95年10月3日言詞辯論終結，判決如下：
    主  文
兩造之上訴均駁回。
第二審訴訟費用由兩造各自負擔。
    事實及理由
一、上訴人即被上訴人高全定即祭祀公業高積淵管理人（下稱祭
    祀公業高積淵）起訴主張：坐落台北市○○區○○段 5小段
    83地號、面積482 平方公尺土地（下稱系爭土地）為其所有
    ，於民國（下同）58年間出租予被上訴人即上訴人僑興戲院
    股份有限公司（下稱僑興戲院公司），未定租賃期限，原約
    定年租金以系爭土地申報地價年息2.5%計算，嗣兩造於67年
    間合意調整為按系爭土地申報地價年息3%計算，復於76年間
    合意調整為按系爭土地申報地價年息3.5%計算。然系爭土地
    之地價稅係按申報地價年息3.5%計算，且本件租金收入尚應
    課徵5%營業稅，是上訴人出租系爭土地所收取之租金，尚不
    足以支付其每年所應繳納之稅款及內部相關人事費用，兩造
    之利益顯已重大失衡且非訂約當時所得預見。又系爭土地係
    建地，地理位置近於台北市○○○路 ○段與景中街交叉口，
    附近有各式商家、景美夜市、學校及捷運站，交通便利，商
    業繁榮，生活機能完整，且僑興戲院公司在系爭土地上經營
    戲院，收入甚豐，足見系爭土地之申報地價與一般社會實際
    交易價額相差甚遠，自有調漲本件租金之必要，爰依據民法
    第227條之2及第442 條之規定，請求將系爭土地之年租金自
    94年10月1日起調高至按該土地申報地價年息10%計算等情。
    原判決將僑興戲院公司所承租系爭土地之年租金，自94年10
    月1日起調整為按該土地當年度申報地價年息5.5% 計算，並
    駁回祭祀公業高積淵其餘之訴。祭祀公業高積淵就其敗訴部
    分提起上訴，並聲明：(一)原判決關於駁回祭祀公業高積淵後
    開第(二)項之訴部分廢棄。(二)僑興戲院公司所承租系爭土地之
    年租金，自94年10月1 日起調整再增加按該土地當年度申報
    地價年息4.5%計算（即調整至按該土地當年度申報地價年息
    10%計算）；對於僑興戲院公司之上訴則聲明駁回上訴。
二、僑興戲院公司則以：訴外人陳王於49年間向祭祀公業高積淵
    購買系爭土地內76坪土地，因當時祭祀公業高積淵之管理人
    均已死亡，無法辦理該部分土地所有權移轉登記，遂由陳王
    以每坪100 元計付現銷金（相當於買賣價金）予祭祀公業高
    積淵，以取得永久使用該部分土地之權利；另訴外人友興企
    業股份有限公司（下稱友興公司）亦於57年9 月間，向祭祀
    公業高積淵購買系爭土地內67坪土地，仍因無法辦理該部分
    土地所有權移轉登記，而由友興公司以每坪500 元計付現銷
    金，以取得永久使用該部分土地之權利，嗣陳王及友興公司
    均將彼等就系爭土地之權利讓與僑興戲院公司，故僑興戲院
    公司本即有權永久使用系爭土地。又僑興戲院公司所有門牌
    號碼台北市○○街72號建物（下稱系爭建物）係坐落於其所
    有台北市○○區○○段5小段84、86 地號土地（下稱系爭84
    、86地號土地）及部分系爭土地上，僑興戲院公司為辦理系
    爭建物第一次所有權登記，因須提出基地使用證明文件，乃
    於58年8 月間與祭祀公業高積淵簽訂土地租賃契約書（下稱
    系爭租賃契約書），兩造原約定系爭土地年租金按申報地價
    年息2.5%計算，嗣於67年間合意調整為按申報地價年息3%計
    算，復於76年間合意調整為按申報地價年息3.5%計算，則系
    爭土地之年租金既已依當年度變動後之申報地價按一定比例
    計算，顯見兩造於簽約當時已約定調漲幅度，祭祀公業高積
    淵自不得再訴請調漲租金。又近年來舊式戲院已成夕陽行業
    ，營運困難，僑興戲院公司實已無力配合祭祀公業高積淵提
    高租金之要求，況系爭土地大部分係供巷內居民通行之用，
    祭祀公業高積淵得依據土地稅減免規則第9 條之規定申請減
    免地價稅，然祭祀公業高積淵捨此不為，反而訴請調整系爭
    土地之租金，顯有違誠信原則，而屬權利濫用，其所為本件
    請求實無理由等語，資為抗辯。原審為僑興戲院公司一部勝
    訴、一部敗訴之判決（詳如前述），僑興戲院公司就其敗訴
    部分提起上訴，並聲明：(一)原判決關於不利僑興戲院公司部
    分廢棄。(二)上開廢棄部分，祭祀公業高積淵在第一審之訴駁
    回；對於祭祀公業高積淵之上訴則聲明駁回上訴。
三、經查系爭土地於35年間係坐落於台北市○○鄉○○段溪子口
    小段373地號土地內，該373地號土地於43年6月1日分割出同
    所373-2地號土地，嗣於62年11月13日，該373-2地號土地與
    同所373-1地號土地合併於同所373地號土地，該合併後之37
    3地號土地復於同日分割出同所373-3地號至373-17地號土地
    ，其中373-16 地號土地即為系爭土地，嗣系爭土地於69年6
    月27日經重測改編為台北市○○區○○段5 小段83地號；又
    系爭土地為祭祀公業高積淵所有，兩造於58年 8月間訂立系
    爭租賃契約書，由僑興戲院公司向祭祀公業高積淵承租系爭
    土地，原約定租賃期限自54年9月1日起至74年 8月31日止，
    然兩造於租期屆滿後以不定期限繼續租約，另系爭土地之年
    租金原約定按系爭土地申報地價年息2.5%計算，嗣兩造於67
    年間合意調整為按系爭土地申報地價年息3%計算，復於76年
    間合意調整為按系爭土地申報地價年息3.5%計算，而僑興戲
    院公司已於本件訴訟繫屬後將93年度之租金提存於台灣台北
    地方法院提存所等情，有土地登記謄本、土地租賃契約書、
    90年度至92年度租金收入統一發票、國庫存款收款書及提存
    書可稽（見原審卷第12、29至31、96至109、197、198 頁）
    。又系爭建物係坐落於僑興戲院公司所有系爭84、86地號土
    地及部分系爭土地上，僑興戲院公司以系爭建物經營僑興戲
    院，播放二輪影片，並將系爭建物坐落基地以外之其餘系爭
    土地提供作為鄰近住戶通行及顧客停車使用，亦有現場照片
    、土地登記謄本、建物登記謄本及地籍圖謄本可證（見原審
    卷第15、34、35、110至114頁），並經原審赴現場勘驗，製
    有勘驗筆錄可稽（見原審卷第128 頁），且為僑興戲院公司
    所不爭執（見原審卷第26、117、194頁），均堪信為真實。
四、僑興戲院公司雖抗辯訴外人陳王及友興公司分別向祭祀公業
    高積淵購買系爭土地內76坪及67坪土地，並均已支付相當於
    買賣價金之現銷金予祭祀公業高積淵，嗣彼等二人已將其就
    系爭土地之權利讓與僑興戲院公司，故僑興戲院公司本即有
    權永久使用系爭土地，而無需再支付租金予祭祀公業高積淵
    云云。惟查：
  (一)陳王於49年1月5日與祭祀公業高積淵簽訂土地租借契約書，
    約定由陳王向祭祀公業高積淵永久租借坐落台北縣景美鎮原
    溪仔口373 番內90坪土地，陳王除需支付以每坪10元計算之
    現銷金外，每年尚需繳交270 台斤乾粟；另友興公司則於57
    年9 月間與祭祀公業高積淵簽訂土地租賃契約書，約定由友
    興公司向祭祀公業高積淵承租坐落台北縣景美鎮○○段溪子
    口小段373、373-2地號土地內67坪土地，租期自55年1月1日
    起至74年12月31日止，租期屆滿時，友興公司有優先永久續
    租之權利，而友興公司除需支付以每坪500 元計算之現銷金
    外，每年尚需按土地公告地價2.5%計付租金，有上開土地租
    借契約書及土地租賃契約書可稽（見原審卷第79至85頁），
    顯見陳王及友興公司係分別向祭祀公業高積淵承租土地，而
    非購買土地。
  (二)依僑興戲院公司所提出其與友興公司於58年12月20日所簽訂
    之戲院讓受契約書亦載明：「…甲方（指友興公司）並將向
    祭祀公業高積淵承租之戲院附近土地（即坐落景美區○○段
    溪子口小段373、373-2地號內兩塊共約143 坪〈一塊為67坪
    、一塊為76坪〉之承租權負責向原地主交涉，按照原租金額
    及租期同意讓租與乙方（指僑興戲院公司）繼續使用，不得
    藉任何理由要求補償…」（見原審卷第203、204頁），益證
    友興公司僅係向祭祀公業高積淵承租土地使用，並未購買該
    部分土地，是僑興戲院公司執此抗辯其已自友興公司受讓系
    爭土地買受人之地位云云，尚不足取。
  (三)僑興戲院公司係於59年3 月21日與友興公司簽訂買賣契約書
    ，由僑興戲院公司向友興公司購買系爭84、86地號土地、同
    所89地號土地及系爭建物，並於同年10月12日以買賣為原因
    辦畢所有權移轉登記，此有土地登記謄本、建物登記謄本及
    買賣契約書可稽（見原審卷第121至123、176至178頁），顯
    見僑興戲院公司並非系爭建物之原始取得人，是僑興戲院公
    司辯稱其係為辦理系爭建物之保存登記，因需取得系爭土地
    之使用同意書，始與祭祀公業高積淵簽訂系爭租賃契約書作
    為登記證明文件云云，亦不足取。至祭祀公業高積淵固有於
    61年2月1日致函僑興戲院公司，惟依該函所載內容，亦僅係
    表示該祭祀公業原管理人均已死亡，該祭祀公業已依法選舉
    新任管理人，因而要求僑興戲院公司與其換訂租約，以符規
    定（見原審卷第86、87頁），尚不足據以為有利僑興戲院公
    司之認定，是僑興戲院公司執此抗辯其確已受讓系爭土地買
    受人之地位云云，亦不足取。
五、按契約成立後，情事變更，非當時所得預料，而依其原有效
    果顯失公平者，當事人得聲請法院增、減其給付或變更其他
    原有之效果，民法第227條之2第1 項定有明文。又按未定期
    限之基地租賃，契約當事人約定租金按基地申報地價之固定
    比率計算者，雖所約定之租金係隨基地申報地價之昇降而調
    整，惟契約成立後，如基地周邊環境、工商繁榮之程度、承
    租人利用基地之經濟價值及所受利益等項，已有變更，非當
    時所得預料，而租金依原約定基地申報地價之固定比率計算
    顯失公平者，出租人自得依民法第227條之2第1 項規定，訴
    請法院調整其租金（最高法院93年台上字第2446號判例意旨
    參照）。經查：
  (一)兩造間就系爭土地有未定期限租賃關係存在，於76年間合意
    調整年租金按系爭土地申報地價年息3.5%計算迄今，已如前
    述。又系爭土地位在台北市○○街巷內，附近有景美捷運站
    、溪口國小、景美夜市及遠東愛買購物中心，且沿景文街兩
    旁建物開設各式商店（見原審卷第16、17頁，本院卷第71至
    75頁），交通便利，生活機能完整，且富商業機能。又系爭
    土地於76年7月間之公告現值及公告地價均為每平方公尺2萬
    6千元，於80年7月間，其公告現值調昇至每平方公尺9萬7千
    元，其公告地價則僅調昇至每平方公尺3萬4,300元，二者差
    距2.83倍，其後該土地之公告現值逐年大幅調昇，而公告地
    價則僅微幅調昇，迄於94年1 月間，該土地之公告現值已調
    昇為每平方公尺14萬4 千元，公告地價則僅調昇為每平方公
    尺5萬3,900元，此有台北市土地現值及公告地價查詢單可稽
    （見原審卷第52頁），足見系爭土地自76年間起，因上開交
    通改善、商業繁榮等因素，其土地價值逐年提高，致公告現
    值與公告地價之差距逐年擴大；又依平均地權條例第16條規
    定，舉辦規定地價或重新規定地價時，土地所有權人未於公
    告期間申報地價者，以公告地價80% 為其申報地價；土地所
    有權人於公告期間申報地價者，其申報之地價超過公告地價
    120%時，以公告地價120%為其申報地價；申報之地價未滿公
    告地價80%時，得照價收買或以公告地價80%為其申報地價，
    是土地申報地價與公告地價間具有一定關連性，而系爭土地
    之年租金按申報地價年息3.5%計算，核與系爭土地本身價值
    顯不相當，而此結果之發生顯非兩造於76年間合意調整租金
    時所得預見。又祭祀公業高積淵主張其所有土地（含系爭土
    地在內)所應課徵之地價總額為347,892,256元，應適用之地
    價稅率為按申報地價之3.5%計算，而系爭土地94年度應繳納
    之地價稅為518,206 元，另該祭祀公業所收取之土地租金收
    入，係屬銷售勞務之收入，尚應依法課徵營業稅等情，亦有
    台北市稅捐稽徵處90年7月23日北市稽文山乙字第906106770
    0號函、財政部85年11月6 日台財稅字第851922210號函、台
    北市稅捐稽徵處94年地價稅繳款書、地價稅課稅土地清單及
    地價稅計徵計算公式可稽（見原審卷第13、14、185、187頁
    ），益見系爭土地年租金按申報地價年息3.5%計算，顯屬過
    低，有失公平，是祭祀公業高積淵依據民法第227 條之2第1
    項之規定，請求調整系爭土地之租金，自屬有據。
  (二)系爭土地位於台北市○○街巷內，其中部分土地為系爭建物
    之基地，其餘土地則為空地，由僑興戲院公司提供作為鄰近
    住戶通行及顧客停車使用；系爭建物目前係經營戲院，播放
    二輪影片，已如前述；而原審於94年10月20日下午4 時赴現
    場勘驗時，該戲院僅有5 位顧客排隊買票，有上開勘驗筆錄
    可稽（見原審卷第128 頁）；又僑興戲院公司90年度全年所
    得額為133,228元，91年度全年所得額為133,147元，92年度
    全年所得額為167,234 元，亦有財政部台北市國稅局營利事
    業所得稅核定通知書可證（見原審卷第173至175頁），是僑
    興戲院公司抗辯僑興戲院近年營運狀況不佳，應屬可取。爰
    審酌系爭土地周邊環境、工商繁榮程度、僑興戲院公司使用
    系爭土地狀況及其所得利益等一切情狀，復經參諸祭祀公業
    高積淵曾於92年8月2日發函予僑興戲院公司，要求將系爭土
    地年租金調整為系爭建物坐落部分按申報地價年息5%計算，
    其餘空地部分按申報地價年息3.5%計算；嗣又於93年10月27
    日發函予僑興戲院公司，要求將系爭土地年租金調整為全部
    按申報地價年息5.5%計算（見原審卷第36至38頁），應認系
    爭土地之年租金調整為按該土地申報地價年息5.5%計算為適
    當。
  (三)祭祀公業高積淵雖主張系爭土地之鄰近店面租金每月高達24
    萬元，故系爭土地年租金應按申報地價年息10% 計算始為適
    當云云，並提出訴外人全家便利商店股份有限公司（下稱全
    家便利商店）向訴外人高劍文、高天助、高森豪承租坐落台
    北市○○街83號1 樓房屋之租賃契約為證（見原審卷第18至
    20頁）。惟查全家便利商店所承租上開房屋係位於台北市○
    ○街上，緊臨道路，該房屋全部供作便利商店使用，且衡情
    該房屋租金應包括使用房屋基地之對價；然系爭土地係位於
    巷道內，距台北市○○街尚有數十公尺，該土地除部分供作
    僑興戲院之基地外，其餘部分則屬供鄰近住戶通行及顧客停
    車之空地，此有照片可稽（見原審卷第15至17、34、35頁，
    本院卷第59至61、72、73頁），二者所在地理位置及實際使
    用狀況顯有差異，其租金計算基準自有所不同。至法院固有
    就與系爭土地相同地段之其他土地，判決應以各該土地申報
    地價年息10% 計算相當於租金之不當得利或損害金（參見原
    審卷第145至169頁），亦曾就鄰近台北市○○○路上之土地
    判決應調整租金為按該土地申報地價年息8%計算（參見本院
    卷第24至35頁），然查系爭土地與各該土地所坐落之地理位
    置、土地利用狀況及土地使用人所得利益等情互有不同，尚
    難逕依各該判決之結果即得據以為有利祭祀公業高積淵之認
    定。
  (四)僑興戲院公司雖又抗辯系爭土地大部分係提供巷內居民通行
    之用，祭祀公業高積淵不依土地稅減免規則第9 條之規定申
    請減免地價稅，竟提起本件訴訟請求調整租金，顯有違誠信
    原則，而屬權利濫用等語。惟土地稅減免規則第9 條固規定
    ：「無償供公共使用之私有土地，經查明屬實者，在使用期
    間內，地價稅或田賦全免。但其屬建造房屋應保留之空地部
    分，不予免徵」；又依上開規定申請減免者，應由土地所有
    權人或典權人填具地價稅減免申請書及無償供公共使用事實
    證明文件，向土地所轄稅捐分處提出申請，有台北市稅捐稽
    徵處文山分處95年5月10日北市稽文山甲字第09560448400號
    函可稽（見本院卷第40頁）。然系爭土地是否符合上開得減
    免地價稅之要件，尚有待主管機關查明審核，且祭祀公業高
    積淵要否依上開規定申請減免地價稅，核屬其權利行使之自
    由，要難僅以其未依上開規定申請減免地價稅，即認其提起
    本件訴訟請求調整租金有違誠信原則，而屬權利濫用，是僑
    興戲院公司所為此部分之抗辯，尚不足取。
六、綜上所述，祭祀公業高積淵依據民法第227條之2第1 項之規
    定，請求將系爭土地之年租金自94年10日1 日起調整為按該
    土地申報地價年息5.5%計算部分，為有理由，應予准許；其
    逾此範圍之請求，為無理由，不應准許。從而，原審就上開
    應予准許部分，所為僑興戲院公司敗訴之判決，就上開不應
    准許部分，所為祭祀公業高積淵敗訴之判決，均核無違誤。
    兩造各自就其敗訴部分，分別指摘原判決各該部分不當，求
    予廢棄改判，均為無理由，應予駁回。
七、據上論結，本件兩造上訴均為無理由，依民事訴訟法第449
    條第1項、第78條，判決如主文。
中    華    民    國    95    年   10   月    24    日
                    民事第四庭
                        審判長法  官  張劍男
                              法  官  丁蓓蓓
                              法  官  彭昭芬
正本係照原本作成。
如不服本判決，應於收受送達後20日內向本院提出上訴書狀，其
未表明上訴理由者，應於提出上訴後20日內向本院補提理由書狀
（均須按他造當事人之人數附繕本）上訴時應提出委任律師或具
有律師資格之人之委任狀；委任有律師資格者，另應附具律師資
格證書及釋明委任人與受任人有民事訴訟法第 466條之1第1項但
書或第2項（詳附註）所定關係之釋明文書影本。
中    華    民    國    95    年    10    月    24    日
                              書記官  丁華平
附註：
民事訴訟法第466條之1（第1項、第2項）：
對於第二審判決上訴，上訴人應委任律師為訴訟代理人。但上訴
人或其他法定代理人具有律師資格者，不在此限。
上訴人之配偶、三親等內之血親、二親等內之姻親，或上訴人為
法人、中央或地方機關時，其所屬專任人員具有律師資格並經法
院認為適當者，亦得為第三審訴訟代理人。


司法院資訊處製作；財團法人民間司法改革基金會備份。
